【裁判字號】    97,訴更一,5
【裁判日期】    970923
【裁判案由】    返還震災慰問金
【裁判全文】
臺中高等行政法院判決
                                     97年度訴更一字第5號
                              .
原      告  甲○○○○○○
            乙○○
            丙○○
            丁○○
被      告  臺中市北區區公所
代  表  人  戊○○
訴訟代理人  庚○○
            己○○
上列當事人間因返還震災慰問金事件，原告不服臺中市政府中華
民國95年8月2日府法訴字第0950153695號訴願決定，提起行政訴
訟，本院裁定後，原告不服提起抗告，經最高行政法院裁定原裁
定廢棄，發回本院更審，本院判決如下︰
    主  文
原告之訴駁回。
訴訟費用由原告負擔。
    事實及理由
一、程序事項：本件起訴時原告原為鄭淑芬、鄭淑玲、阮義堅、
    章北翹、章華翹、許麗月、林清月、簡宇晴、簡陳蕙鈴(誤
    為簡陳蕙玲)、蔡美麗、蕭壁宇、林秋燕、鄭慧娟、洪吟
    (誤為洪吟詠)、余清梅、許吉和、蘇惠慈、林嘉楨、黃志源
    、乙○○、黃劉燕真、丙○○、黃吳蘭花、曾招騰、丁○○
    等25人，經本院更審時，除許雅慧(即許麗月)、乙○○、丙
    ○○、丁○○等4人外，其餘原告均已撤回起訴，並經被告
    同意。又原告許雅慧等4人經合法通知未於言詞辯論期日到
    場，核無行政訴訟法第218條準用民事訴訟法第386條所列各
    款情形，爰依到場被告之聲請，由其一造辯論而為判決，合
    先敘明。
二、事實概要：緣原告等所有坐落台中市○區○○里○○路342
    巷2號房屋(美麗殿大廈)於民國(下同)88年9月21日發生921
    集集大地震時，被告於有條件下(1.要求災民切結如改判半
    倒應無條件返還10萬元之慰助金。2.簽具災屋拆除同意書再
    發給全倒慰助金)認定為全倒。嗣被告依行政院公共工程委
    員會、內政部90年9月21日工程術字第90036282號、台90
    內營字第9085466號會銜函做出美麗殿大樓鑑定書「結論：
    本案經閱相關卷證資料，並會同各相關單位代表赴現場履勘
    結果，作成『鑑定標的物可作修繕補強之最終鑑定』之結論
    。」及最高行政法院94年11月17日94年度判字第1804號判決
    結果，被告乃以94年12月23日公所社字第0940020864號公告
    函改判為「半倒」，並於95年3月27日以公所社字第0950004
    747號函向原告等追繳921美麗殿震災戶溢領慰助金各新台幣
    (下同)10萬元整。原告等不服，提起訴願，遭決定駁回，提
    起行政訴訟，經本院95年度訴字第545號裁定駁回，原告不
    服，提起抗告，經最高行政法院97年度裁字第1224號裁定廢
    棄，發回本院更為審理。
三、本件原告未於本審言詞辯論期日到場，據其前審所為主張：
  (一)被告作成撤銷先前發給20萬元慰助金之違法處分已逾2年除
    斥期間：
    1.按「第117條之撤銷權，應自原處分機關或其上級機關知
      有撤銷原因時起2年內為之。前條之補償請求權，自行政
      機關告知其事由時起，因2年間不行使而消滅；自處分撤
      銷時起逾5年者，亦同。」行政程序法第121條定有明文。
      又按「民法第197條第1項規定：『因侵權行為所生之損害
      賠償請求權，自請求權人知有損害及賠償義務人時起，2
      年間不行使而消滅』。所謂知有損害及賠償義務人之知，
      係指明知而言。」(最高法院72年台上字第1428號判例意
      旨參照)因此行政程序法第127條第1項所稱之「第117條之
      撤銷權，應自原處分機關或其上級機關知有撤銷原因時起
      2年內為之。」亦應作相同解釋，而係指原處分機關或其
      上級機關明知前行政處分有撤銷原因而言。再「民法第24
      4條第1項之撤銷訴權，依同法第245條規定，自債權人知
      有撤銷原因時起，1年間不行使而消滅。該項法定期間為
      除斥期間，其時間經過時權利即告消滅。此項除斥期間有
      無經過，縱未經當事人主張或抗辯，法院亦應先為調查認
      定，以為判斷之依據。」(最高法院83年台上字第2383號
      判例意旨參照)「我國民法總則所定消滅時效之客體，係
      以請求權為限，並不及於一切財產權，故民法第245條所
      定撤銷權得行使之期間，自係法定除斥期間，其時間經過
      時權利即告消滅，非如消滅時效得因中斷或不完成之事由
      而延長」(最高法院50年台上字第412號判例意旨參照)，
      因此同為法律上所規定之除斥期間不會因其他因素而使其
      期間延長。
    2.經查行政院公共工程委員會已於90年9月21日作成系爭建
      築物可修繕補強之最終鑑定結論，內政部即於91年3月21
      日以台內社字第0910007972號函請台中市政府敦促原判定
      單位(即被告)逕行改判半倒，台中市政府隨後於91年4月4
      日以府工管字第0910041248號函轉內政部上開函文要求被
      告儘速依該函辦理，更於91年6月11日召開「本市美麗殿A
      棟至F棟」判定疑義協調會作成請被告改判半倒追回10萬
      元慰助金之結論，故被告顯然於斯時起即明知先前之全倒
      行政處分係屬違法而有撤銷原因存在，詎料竟遲於94年12
      月23日方才作成改判半倒之系爭原處分，顯已逾2年之除
      斥期間，灼然甚明。故依首揭規定被告自不得撤銷先前發
      給20萬元之行政處分而向原告追回溢領之10萬元。
    3.末查與本案相類者有鈞院94年度簡字第32號判決及最高行
      政法院95年度裁字第1748號裁定可資參照。
  (二)被告作成系爭原處分前所召開之改判公聽會等先行行政行為
    並未踐行行政程序法通知原告到會陳述意見之程序：
    1.按「依本法或其他法規舉行聽證時，適用本節規定。」、
      「行政機關舉行聽證前，應以書面記載下列事項，並通知
      當事人及其他已知之利害關係人，必要時並公告之：一、
      聽證之事由與依據。二、當事人之姓名或名稱及其住居所
      、事務所或營業所。三、聽證之期日及場所。四、聽證之
      主要程序。五、當事人得選任代理人。六、當事人依第61
      條所得享有之權利。七、擬進行預備程序者，預備聽證之
      期日及場所。八、缺席聽證之處理。九、聽證之機關。依
      法規之規定，舉行聽證應預先公告者，行政機關應將前項
      所列各款事項，登載於政府公報或以其他適當方法公告之
      。聽證期日及場所之決定，應視事件之性質，預留相當期
      間，便利當事人或其代理人參與。」、「行政機關得依職
      權或當事人之申請，變更聽證期日或場所，但以有正當理
      由為限。行政機關為前項之變更者，應依前條規定通知並
      公告。」行政程序法第54、55、56條分別定有明文。
    2.經查被告雖曾定94年12月21日召開美麗殿大廈改判之公聽
      會會中曾討論是否追回改判半倒後原告等溢領之10萬元，
      但並未預留相當期間，更未逐一通知原告等大廈所有區分
      所有權人，顯然已違反上開規定，竟在原告等大廈區分所
      有權人無法收受上開開會通知情形下，違法召開公聽會並
      作成半倒及追回原告等溢領10萬元之行政處分，顯然違法
      並具重大瑕疵。訴願決定機關固於訴願決定理由載原處分
      機關所召開之公聽會與行政程序法之聽證會不同，且在事
      實客觀明白情形下得不給予原告陳述意見之機會云云，惟
      既然原處分機關決定召開公聽會，則召集公聽會之程序則
      必須依照行政程序法之規定為之，否則行政機關動輒得以
      開公聽會之名稱方式規避行政程序法聽證會之嚴格程序要
      求，豈為立法者原意，故此部分見解顯然可議。
  (三)被告作成系爭原處分所依據之最終鑑定意見顯屬違法：
    1.依921震災受損建築物安全鑑定小組作業要點第4條規定，
      鑑定小組依據申請人提供詳細卷證資料審查後，以工程專
      業技術就建築物安全分析數據辦理建築物原地重建或修繕
      補強之最終鑑定，經查系爭原處分機關所依據之鑑定意見
      記載：「本標的物經台灣省建築師公會台中市辦事處鑑定
      ，其鑑定報告結論為可修復之建築物；另中央大學土木系
      鑑定報告認定梁柱系統雖略有所損壞，應無結構安全上之
      顧慮，且未發現梁柱系統有施工瑕疵所形成之破壞現象。
      經本小組審視及現場勘查後，認為均可採信。」而推出「
      本案經閱覽相關卷證資料，並會同各相關單位代表赴現場
      履勘結果，作成鑑定標的物可作修繕補強之最終鑑定」結
      論，惟究竟何以台灣省建築師公會台中市辦事處之鑑定可
      採信？中央大學土木系鑑定報告何以認定無結構安全上之
      顧慮？均未見鑑定小組於鑑定意見中說明其理由、記載其
      引用建築法令或建築成規之依據，更未見其分析相關數據
      以評定建築物是否安全，如何導出鑑定標的物可修繕補強
      之結論，令人深感不解，故該鑑定意見顯已違反首揭規定
      構成違法。
    2.再查台中市政府曾先於88年10月5日會同專業技師進行建
      築物危險分級之評估，鑑定標的物依內政部88年10月1日
      台內營字第8874792號函訂定之「921大地震受災區建築物
      危險分級評估作業規定」，評估結果為：A、B棟屬危險C
      級，C、D棟屬危險B、C級，E、F棟屬危險B級，甚至載明
      ：「結構主體受損中等，但修復費用極高」，又台中市北
      區區公所復根據行政院災後重建推動委員會指派國道新建
      工程局第二工程處葉副處長率8名專業技師進行覆勘，當
      場作成全倒建築物之認定，據以判定鑑定標的物為全倒建
      築物，故台中市政府遂以上揭鑑定為依據而公告鑑定標的
      物限期拆除，詎料鑑定小組未詳細審究參酌上開鑑定，竟
      以上開專業人員未符合建築法第77條第3項：「．．．應
      經中央主管建築機關認可之專業機構或人員。」而謂其鑑
      定結果僅供為參考，其判斷顯然違法，蓋建築法第77條第
      3項之規定，係針對供公眾使用之建築物規定應定期辦理
      公共安全檢查簽證，核與判定房屋全倒或半倒無涉，更何
      況鑑定意見未就其上開鑑定說明其不採之具體理由，反而
      以技師是否經中央主管建築機關認可大作文章，亦有不當
      之處。
    3.又依高雄市土木技師公會之鑑定報告所載：鑑定標的物之
      損壞概因整體施工品質不良之人禍、鑑定標的物內原設計
      分擔承受應力之鋼筋混凝土牆被大幅以石膏牆或磚牆取代
      、單顆試體混凝土抗壓強度僅達設計強度57.62%、三顆混
      凝土試體平均抗壓強度僅達設計強度77.30%，則鑑定小組
      雖於鑑定書中「案情摘要」載入，但在「鑑定意見」內卻
      又未見其對於上開情形作出說明，對究竟應如何修復補強
      始能確保鑑定標的物結構安全無虞作出交代，竟遽以作成
      可修復補強之結論，自難謂無重大瑕疵。訴願決定意旨固
      認為系爭最終鑑定已經原告所屬管理委員會提起行政訴訟
      爭訟過，且行政法院亦已撤銷台中市政府公告限期拆除之
      行政處分確定，依行政訴訟法第216條之規定即應拘束原
      處分機關云云，惟全倒與半倒之判定與公告其拆除並無一
      定關連，更與最終鑑定無涉，因此原處分機關本諸職權自
      可決定，訴願決定認為必須受其拘束，自難足採。
    4.末按公寓大廈有嚴重毀損、傾頹或朽壞，有危害公共安全
      之虞或因地震肇致危害公共安全須重建者，得經區分所有
      權人會議特別決議同意行之，公寓大廈管理條例第13條第
      1項第3款定有明文，經查原告所屬之區分所有權人會議已
      於88年10月31日以特別決議作成拆除重建之決議，更有高
      達437戶住戶簽署同意拆除意見調查表，固然美麗殿所有
      權人自救會提出65位不同意拆除之聯名清冊，鑑定小組竟
      故意於鑑定意見中僅載稱美麗殿大樓區分所有人會議紀錄
      所附問卷調查表僅供參考，而捨前揭拆除重建決議及437
      戶同意拆除意見調查表，略而不提，顯見其早欲作成修繕
      補強之結論已先入為主，更遑論遵守上開法令。
  (四)被告作成系爭原處分違反信賴保護原則，且原告所受利益已
    不存在自無返還義務：
    1.按行政行為，應以誠實信用之方法為之，並應保護人民正
      當合理之信賴，行程序法第8條定有明文。次按「參酌88
      年2月3日總統公布，自90年1月1日施行之行政程序法第11
      7條第2款、第119條明定行政機關可否撤銷違法授益行政
      處分應予斟酌之要件，即(一)受益人有信賴授予利益之行政
      處分之事實；(二)受益人並無信賴不值得保護之情形；(三)受
      益人之信賴利益顯然大於撤銷所欲維護之公益時，該授益
      處分不得撤銷，而賦予受益人「存在保護」，若受益人雖
      有值得保護之信賴利益，但其信賴利益並非顯然大於撤銷
      之公益者，該授益處分始得撤銷之。至撤銷之效力，同法
      第118條規定『違法行政處分經撤銷後，溯及既往失其效
      力。但為維護公益或避免受益人財產上之損失，為撤銷之
      機關得另定失其效力之日期。』即撤銷違法之行政處分亦
      得如同合法行政處分之廢止，自廢棄時失其效力，亦非法
      所不許。而所稱信賴利益保護，乃行政法理上具有憲法位
      階之法律原則，上揭行政程序法之規定，係此一原則之明
      文化，是該法雖未施行，仍得予以參酌適用。本於此一原
      則，違法行政處分之撤銷效果是否溯及既往，宜對於社會
      秩序及當事人利益之影響而定，不宜過於機械，以兼顧既
      成之法律秩序與當事人權益之衡平。再者，違法行政處分
      如係提供連續之金錢或其他得分割之物的給付，倘受益人
      已信任該行政處分之存續，縱經斟酌對公益之影響，固仍
      得將之撤銷，惟受益人已使用所提供之給付而不存在者，
      亦無須返還，以避免受益人之財產損失。」(最高行政法
      院89年度判字第1103號判決參照)。
    2.被告先前對於系爭建築物作成全倒判定之行政處分，經鈞
      院及最高行政法院認定違法而撤銷確定並不爭執，惟按行
      政程序法第117條規定：「違法行政處分於法定救濟期間
      經過後，原處分機關得依職權為全部或一部之撤銷；其上
      級機關，亦得為之。但有下列各款情形之一者，不得撤銷
      ：一、撤銷對公益有重大危害者。二、受益人無第119條
      所列信賴不值得保護之情形，而信賴授予利益之行政處分
      ，其信賴利益顯大於撤銷所欲維護之公益者。」及第127
      條規定：「授予利益之行政處分，其內容係提供一次或連
      續之金錢或可分物之給付者，經撤銷、廢止或條件成就而
      有溯及既往失效之情形時，受益人應返還因該處分所受領
      之給付。其行政處分經確認無效者，亦同。前項返還範圍
      準用民法有關不當得利之規定。」與民法第181條規定：
      「不當得利之受領人，不知無法律上之原因，而其所受之
      利益已不存在者，免負返還或償還價額之責任。」
    3.經查原告等均相信被告先前對於系爭建築物所作成全倒判
      定及發給20萬元慰助金之行政處分(此即信賴基礎)，且台
      中市政府更因此作成公告限期拆除之行政處分，甚至將該
      拆除工程辦理發包作業，原告等因而深信該建築物將來會
      拆除，而全數搬離系爭建物，更因此再貸款重新購屋或租
      屋居住，而原告等為了重新購屋或租屋均已將該20萬元花
      用殆盡(信賴行為，原告等並不知所領20萬元慰助金無法
      律上之原因)，故所得之利益已不存在，如今被告竟將該
      全倒判定之違法行政處分撤銷並作成系爭原處分欲收回溢
      發之10萬元，然而該建築物經改判半倒後，原告等不再享
      有租稅減免優惠，原告等均面臨必須繳納房屋稅之厄運，
      且銀行也不願意與原告等洽談協議承受貸款，以致原告等
      遭受嚴重之損害，而原告等顯然並無行政程序法第119條
      信賴不受保護之情形，被告固辯稱當初發給20萬元慰助金
      有要求原告等簽具切結書，載明如改判半倒應無條件返還
      10萬元等語，然該文字並不能認為原告等之信賴不受保護
      ，蓋依據首揭最高行政法院判決意旨及行政程序法第127
      條第2項準用民法第181條第1項之規定，既然利益已不存
      在，原告等自無返還義務等情。並聲明求為判決撤銷訴願
      決定及原處分。
四、被告則以：
  (一)原告所有坐落於台中市○區○○里○○路342巷2號房屋，於
    88年9月21日發生921集集大地震時，被告機關在有條件下「
    1.要求災戶切結如改判半倒應無條件返還10萬元之慰助金2.
    簽具災屋拆除同意書後再發給全倒慰助金」認定為全倒，被
    告作成發放全倒之行政處分時，保留其在系爭建物改判半倒
    之情形下，得全部或一部廢止該行政處分之權限，乃依內政
    部統一發放標準88年9月28日台內社字第8882269號函「住
    屋全倒者，每戶總數20萬元整」、「住屋半倒者：每戶總數
    10萬元整」之發放標準，由災戶各別到區公所填具切結書後
    領取全倒慰助金20萬元，故其為原全倒處分之授益處分，並
    於改判半倒時，同時變更適用補助之標準，性質上乃基於系
    爭房屋已為半倒之認定，慰助金已溢發10萬元，所自為撤銷
    原溢發處分之行政處分。
  (二)被告依行政院公共工程委員會、內政部90年9月21日90工程
    術字第90036282號、台90內營字第9085466號會銜函做出美
    麗殿大樓鑑定書「結論：本案經閱相關卷證資料，並會同各
    相關單位代表赴現場履勘結果作成鑑定『標的物可作修繕補
    強之最終鑑定」之結論。(按921震災重建暫行條例第17條之
    1第2項規定行政院公共工程委員會及內政部應組成建築物安
    全鑑定小組，受理當事人或主管縣市政府提出之鑑定申請。
    其鑑定結果為最終鑑定，不得再提出異議。)暨最高行政法
    院94年11月17日94年度判字第1804號判決「上訴駁回。上訴
    審訴訟費用由上訴人負擔」之終局確定判決。依行政訴訟法
    第216條之規定，撤銷原處分之判決，就其事件有拘束各關
    係機關之效力，亦即行政機關之行政處分，經人民依行政爭
    訟之手段請求救濟而經行政法院就實體上判決確定者，即有
    形式上及實質上之確定力，當事人對於同一事項既不得再行
    爭執，而為該處分之機關及其監督機關亦不能復予變更，且
    原處分經判決撤銷後，機關需重為處分或決定者亦應依判決
    意旨為之。是以被告受司法機關終局判決之拘束，參酌最終
    鑑定報告書之鑑定意見，判定美麗殿受災戶之救助適用半倒
    之相關規定，以94年12月23日公所字第0940020864號公告函
    改判重新公告為半倒，並檢討適用半倒救助之規定，則行使
    廢止權之事由成就，新的半倒處分對原全倒處分已撤銷而取
    代之，此有鈞院95年度訴字第412號判決可參。故被告自得
    按前揭慰助金標準廢止該作成時係合法之授益處分之一部。
    又該提供一次金錢給付行政處分之一部，既經廢止而溯及既
    往失效，原告等受領該部分慰助金即失去法律上依據，按行
    政程序法第127條第1項公法上不當得利之規定，原告等應返
    還因該處分所受領之10萬元溢領慰助金。
  (三)縱有原告主張除斥期間問題，然按行政程序法第121條2年除
    斥期間之規定，應自原處分機關知有撤銷原因之日起兩年內
    為之。所謂「知有撤銷原因」應以該「撤銷原處分之原因」
    確定無疑，始足當之，倘若該撤銷原因尚在訟爭中，則除斥
    期間自不能起算。本件美麗殿大樓，前經被告作成全倒之行
    政處分，嗣於94年12月23日變更為半倒之行政處分，雖隱含
    撤銷原處分之意，然被告作成全倒之行政處分後，台中市政
    府即據以作成拆除美麗殿大樓之處分，嗣即有住戶不服該行
    政處分，而循序提起訴願、行政訴訟程序救濟。台中市政府
    鑑於系爭建物於921地震後2次判定，結果不盡相同，各住戶
    爭議不斷，乃於90年3月21日函請行政院公共工程委員會及
    內政部組成之建築物安全鑑定小組鑑定，經該小組作成「鑑
    定標的物可修繕補強」之最終鑑定。惟上開訴訟遲遲未能確
    定，迄94年11月17日始經最高行政法院94年度判字第1804號
    判決確定。可見被告變更先前認定全倒之處分而為半倒之處
    分，係因相關當事人一再爭訟，「撤銷原處分之原因」尚非
    確定無疑所致，故被告為公共安全並顧及大樓所有權人之權
    益，慎重其事俟爭議確定始變更原行政處分，並非被告有意
    延誤，尚難指為違法。準此，被告依據最終鑑定結果及前開
    最高行政法院確定判決，於94年12月23日變更「全倒」之處
    分為「半倒」之處分，顯未逾2年之除斥期間。
  (四)按司法院釋字第525號解釋說明四略以，行政程序法第117條
    、第119條等條文所述之信賴保護原則，係指行政機關於撤
    銷授予利益之行政處分時，應考量人民是否因信賴該授益處
    分而取得值得保護之信賴利益。本案所涉921震災房屋全倒
    、半倒改判後，災民原領相關之行政作為(即適用內政部88
    年9月28日台內社字第8882269號函「住屋全倒者，每戶總
    數20萬元整」、「住屋半倒者：每戶總數10萬元整」之規定
    )，並非因既有法規廢止或內容修改；且該慰問金係政府當
    時為表達對受災戶慰問之意，並非人民客觀具體表現其因信
    賴而生之實體利益，應無信賴保護原則適用。
  (五)另因921震災「綠意親境」大樓改判半倒返還慰助金事件，
    鈞院93年度訴字第165號判決理由五：「次按，被告因原告
    所有之房屋因921震災受損判定為全倒，依上開函釋意旨而
    發放原告慰助金20萬元，自屬對原告予以財產上之利益而為
    授益行政處分，另被告以系爭房屋原判定為全倒，嗣再經行
    政院公共工程委員會鑑定而改判為半倒，對原告追繳慰助金
    10萬元，亦直接影響原告之財產權並對其發生效力，亦為行
    政處分。」可知原授予利益之被告，基於主管此項事務之機
    關職權，得以對外發生規制效果之行政處分命原告返還該項
    不當得利；復參照最高行政法院94年度判字第1857號判決理
    由五「．．．有關房屋全倒、半倒之認定及最後判定證明之
    發放，由鄉鎮市區長負責核定。參諸有關921集集大地震災
    民各項救助及慰問金之核發標準，依內政部88年9月28日台
    內社字第8882269號函說明欄第2項所載內容意旨，則原處分
    以系爭因全倒改判為半倒，須繳回慰助金10萬元，尚無違誤
    ，原判決亦予維持，亦無不合。」亦維持原處分及鈞院93年
    訴字第165號判決，故被告以95年3月27日公所社字第095000
    4747號函作成載明救濟教示與逾期未繳還溢領款項逕為強制
    執行之行政處分，命原告等繳還溢領慰助金，於法並無不合
    。
  (六)依最高行政法院97年度裁字第502號裁定理由四「經查，本
    件相對人係於88年10月16日依權責公告系爭房屋為全倒，而
    抗告人則簽立切結書承諾如系爭房屋最終鑑定結果改判為半
    倒時，同意無條件返還半數即10萬元慰助金，相對人乃按內
    政部88年9月28日台內社字第8882269號函頒發放慰助金標
    準，發放上訴人全倒之慰助金每戶20萬元等情，已經原審認
    定甚明。可知，本件原發予抗告人房屋全倒每戶20萬元慰助
    金，乃相對人依內政部函頒標準所為具授益性質之行政處分
    ．．．再依相對人於原審關於其係因行政院公共工程委員會
    及內政部共同會銜作成『鑑定標的物可作修繕補強之最終鑑
    定』之鑑定書，並本院94年度判字第1804號判決亦維持原審
    法院撤銷台中市政府公告系爭房屋所有權人應於7日內拆除
    系爭房屋之判決，故於94年12月23日以公所社字第09400208
    64號公告判定系爭房屋為『半倒』，並以原處分通知抗告人
    繳回溢領之每戶慰助金10萬元等語之陳述，暨原處分關於本
    件係因系爭房屋經改判定為半倒，且本件無信賴保護原則之
    適用，故通知繳回溢領慰助金之說明，足認原處分，性質上
    乃相對人基於系爭房屋已為係屬半倒之認定，本件慰助金有
    溢發情事，所自為撤銷該違法溢發處分之行政處分。另本件
    相對人原所為發給20萬元慰助金之授益處分，其中超過10萬
    元部分若未經撤銷，則抗告人之受領即非無法律上原因，自
    無由構成不當得利，益見本件原處分乃相對人所自為撤銷該
    違法溢發10萬元處分之行政處分。」另案同一事實(美麗殿
    大樓)原告鄭如娟等27人訴訟案鈞院95年訴字第739號判決亦
    認被告以94年12月23日公所社字第0940020864號公告函改判
    為「半倒」，並於95年3月27日以公所社字第0950004747號
    函及95年6月6日以公所社字第0950009171號函向原告等追繳
    921美麗殿震災戶溢領慰助金10萬元，並無不合，且經該案
    原告不服提起上訴，亦經最高行政法院97年度裁字第366號
    裁定駁回在案。
  (七)又921震災受災戶受領20萬元慰助金，須以住屋全倒為要件
    ，而系爭房屋是否全倒或半倒，921震災重建暫行條例第17
    條之1規定有因震災受損建築物重行鑑定之機制，是系爭房
    屋雖經被告判定為全倒，仍有因爭議再行鑑定而改判為半倒
    ，並被追回10萬元之可能，被告係於「要求災民切結如改判
    半倒應無條件返還10萬元之慰助金」及「簽具災屋拆除同意
    書再發給全倒慰助金」等條件下認定為全倒並發放慰助金，
    足見本案之信賴基礎本附有條件。美麗殿大廈既已判定為半
    倒，被告並作成追回溢領10萬元之行政處分，且原告等亦已
    出具切結書，自不得主張其等先前向被告所領之20萬元慰助
    金，有信賴保護原則之適用；更不得執以主張該溢領之10萬
    元利益已不存在而無須返還等語，資為抗辯。並聲明求為判
    決駁回原告之訴。
五、兩造之爭點厥為：被告通知原告繳回溢領之10萬元部分是否
    有理，有無信賴保護原則之適用及有無逾除斥期間。經查：
  (一)本件原告等所有坐落台中市○區○○里○○路342巷2號房屋
    （美麗殿大廈）於88年9月21日發生921集集大地震時，被告
    機關於有條件下（1.要求災民切結如改判半倒應無條件返還
    10萬元之慰助金。2.簽具災屋拆除同意書再發給全倒慰助金
    ）認定為全倒。嗣被告機關依行政院公共工程委員會、內政
    部90年9月21日工程術字第90036282號、台90內營字第908
    5466號會銜函做出美麗殿大樓鑑定書「結論：本案經閱相關
    卷證資料，並會同各相關單位代表赴現場履勘結果，作成『
    鑑定標的物可作修繕補強之最終鑑定』之結論。」及最高行
    政法院94年11月17日94年度判字第1804號判決結果，被告機
    關乃以94年12月23日公所社字第0940020864號公告函改判為
    「半倒」，並於95年3月27日以公所社字第0950004747號函
    向原告等追繳921美麗殿震災戶溢領慰助金10萬元。原告等
    不服，提起訴願，遭決定駁回，乃提起本件行政訴訟，並為
    如上之主張。
  (二)按88年9月21日大地震，為台灣地區遭受重大災害變故，為
    有效、迅速推動震災災後救助、災民安置及重建工作，而由
    總統於88年9月25日以華總一義字第8800228440號發布緊急
    命令，其中第4點規定：「政府為安置受災戶，興建臨時住
    宅並進行災區重建，得簡化行政程序，不受．．．建築法．
    ．．等有關規定之限制。」又「一、目前有關住屋之認定工
    作，其重點為全倒、半倒之認定，至全倒、半倒之判定應依
    內政部88年9月30日台內社字第8885465號函之規定辦理；
    證明之發放由鄉（鎮、市、區）首長負責。二、依指派前往
    協助之建築師及技師，其角色係屬協助鄉（鎮、市、區）首
    長就疑義者作認定，鄉（鎮、市、區）首長若已判發全倒、
    半倒證明者，應無需再請建築師及技師予以協助認定。若有
    其他不同參考意見，亦由原判定之首長定奪。」亦為行政院
    921震災災後重建推動委員會88年10月25日88建委公字第05
    52號函釋規定在案。是遭921大地震受損之房屋，有關房屋
    全倒、半倒之認定及最後判定證明之發放，由鄉鎮市區長負
    責核定。
  (三)次按，系爭美麗殿大廈之最終鑑定按九二一震災重建暫行條
    例第17條之1第2項規定，行政院公共工程委員會及內政部應
    組成建築物安全鑑定小組，受理當事人或主管縣市政府提出
    之鑑定申請，其鑑定結果為最終鑑定，不得再提出異議，該
    鑑定小組是為法定最終鑑定單位。故被告依據行政院公共工
    程委員會、內政部前述美麗殿大樓為可修繕補強之最終鑑定
    鑑定書作成判定為半倒之處分，於法並無違誤。再本院92年
    度訴更一字第17號判決「訴願決定及原處分撤銷」及最高行
    政法院第01804號判決「上訴駁回。上訴審訴訟費用由上訴
    人負擔。」之終局確定判決，撤銷臺中市政府所為命「美麗
    殿A棟至F棟」建築物所有權人限期拆除，逾期予以強制執行
    之處分。按行政訴訟法第216條之規定，撤銷原處分之判決
    ，就其事件有拘束各關係機關之效力，亦即行政機關之行政
    處分，經人民依行政爭訟之手段請求救濟而經行政法院就實
    體上判決確定者，即有形式上及實質上之確定力，當事人對
    於同一事項既不得再行爭執，而為該處分之機關及其監督機
    關亦不能復予變更，且原處分經判決撤銷後，機關須重為處
    分或決定者亦應依判決意旨為之。是以被告受司法機關終局
    判決之拘束，判定美麗殿受災戶之救助適用半倒之相關規定
    ，並無不合。
  (四)再者，有關921集集大地震災民各項救助及慰問金之核發標
    準，依內政部88年9月28日台內社字第8882269號函說明欄
    第2項所載「．．．(三)住屋全倒者，每戶總數20萬元整。(四)
    住屋半倒者：每戶總數10萬元整。」另依內政部90年5月3日
    台內社字第9014312號函釋意旨「有關921震災住房原判定
    為全倒，經專業技師鑑定修繕補強後改判為半倒，原發放全
    倒慰助金追減為10萬元。」是被告以94年12月23日公所社字
    第0940020864號公告函改判為「半倒」，並於95年3月27日
    以公所社字第0950004747號函向原告等追繳921美麗殿震災
    戶溢領慰助金10萬元，依該函釋意旨，並無不合。至於該區
    分所有權人會議作成拆除重建之決議，乃其內部之決議，對
    於被告之判定，並不生影響。
  (五)又921震災受災戶受領20萬元慰助金，須以住屋全倒為要件
    ，而系爭房屋是否全倒或半倒，九二一震災重建暫行條例第
    17條之1規定有因震災受損建築物重行鑑定之機制，是系爭
    房屋雖經被告判定為全倒，仍有因爭議再行鑑定而改判為半
    倒，並被追回10萬元之可能，而被告係於「要求災民切結如
    改判半倒應無條件返還10萬元之慰助金」及「簽具災屋拆除
    同意書再發給全倒慰助金」等條件下認定為全倒並發放慰助
    金，足見本案之信賴基礎本附有條件。美麗殿大廈既已判定
    為半倒，被告並作成追回溢領10萬元之行政處分，且原告等
    亦已出具切結書，載明「本大樓如改判為半倒，同意無條件
    返還半數10萬元慰助金」，原告自不得主張其等先前向被告
    所領之20萬元慰助金，有信賴保護原則之適用；更不得執以
    主張該溢領之10萬元利益已不存在而無須返還。
  (六)本件原告等主張被告未通知原告等開會之情形下，違法召開
    公聽會並作成半倒及追回原告等溢領10萬元之行政處分，已
    違反行政程序法第54、55、56條之規定，顯然違法並具重大
    瑕疵乙節。按行政程序法第107條規定行政機關遇有下列各
    款情形之一者，舉行聽證：(一)法規明文規定應舉行聽證者。
    (二)行政機關認為有舉行聽證之必要者。同法第103條第5款謂
    行政處分所根據之事實客觀上明白足以確認者得不給予陳述
    意見之機會。就本案而言，並無相關法規規定被告應舉行聽
    證會，故被告依職權認定本案既經行政院公共工程委員會做
    成最終鑑定結論與最高行政法院確定判決等認定事實，判定
    半倒行政處分所根據之事實客觀上明白足以確認，乃本於職
    權認定無舉行聽證會之必要，依法逕予改判為「半倒」，為
    行政權之執行，應無違法之處，此由被告94年12月23日公所
    社字第0940020864號公告依據為1.台中高等行政法院訴更一
    字第17號判決及最高行政法院於94年11月17日所為第01804
    號判決辦理。2.行政院公共工程委員會、內政部90年9月21
    日工程術字第90036282號、台90內營字第9085466號會銜
    函，做出美麗殿大樓鑑定書「鑑定標的物可修繕補強」之最
    終鑑定結論，而系爭處分係依上開公告暨臺中市政府95年3
    月2日府社住字第0950030610號函轉內政部釋示辦理，並非
    依94年12月21日召開公聽會之決議可資證明。是被告於94年
    12月21日所召開之公聽會，乃召集專家學者提供意見作為被
    告之參考，性質上為被告內部之徵詢會議，被告未通知原告
    參加，實不影響其作成行政處分之效力。本件行政處分確非
    依聽證程序所為，自不須依行政程序法第54、55、56條相關
    規定辦理。
  (七)末按除斥期間為法定期間，旨在避免法律關係之懸而未決，
    並維繫法秩序之安定性。行政程序法第121條規定：「第117
    條之撤銷權，應自被告或其上級機關知有撤銷原因時起2年
    內為之。」上開2年之期間固屬除斥期間，惟其起算之時點
    係自「被告或其上級機關知有撤銷原因時起」起算。而本件
    美麗殿大樓，前經被告作成「全倒」之行政處分，嗣即有住
    戶不服該行政處分，而循訴願、行政訴訟程序救濟。在該行
    政救濟程序尚未終結確定之前，被告即難認原行政處分有違
    法或不當，且該訴訟標的既尚在行政法院審理中，自無任由
    被告撤銷原行政處分而另作成「半倒」之行政處分。嗣全案
    於94年11月17日經最高行政法院判決確定，而認原行政處分
    違法，應另為適法即「半倒」之行政處分。至此，被告始得
    依據最高行政法院確定判決之結果，作成撤銷原處分，並為
    「半倒」之行政處分。是本件在作成行政處分之2年除斥期
    間，即應自被告收受前開最高行政法院判決時起算，故被告
    於94年12月23日作成「半倒」之行政處分，顯未逾2年之除
    斥期間。況被告重行作成行政處分，雖距基礎事件發生之時
    有一段時日，惟係因原行政處分一再爭訟而撤銷，發生重行
    處分之作業流程所致，並非被告有意延誤，尚難指為違法（
    最高行政法院77年度判字第214號判決參照）。至於原告所
    舉之本院94年度簡字第32號判決及最高行政法院95年度裁字
    第1748號裁定，與本件案情不同，亦非判例，尚難援引適用
    。
  (八)綜上所述，原告所訴均無足採，本件原處分並無違誤，訴願
    決定予以維持，亦無不合，原告訴請撤銷為無理由，應予駁
    回。本件事證已臻明確，兩造其餘主張及所提之證據，與判
    決之結果不生影響，爰不再一一論述，併予敘明。
六、據上論結，本件原告之訴為無理由，依行政訴訟法第195條
    第1項後段、第98條第1項前段、第104條、第218條，民事訴
    訟法第85條第1項前段、第385條第1項前段，判決如主文。
中    華    民    國    97    年     9    月    23    日
                臺中高等行政法院第二庭
                          審判長法  官  胡  國  棟
                                法  官  莊  金  昌
                                法  官  林  秋  華
以上正本證明與原本無異。
如不服本判決，應於判決送達後20日內向本院提出上訴書狀，其
未表明上訴理由者，應於提起上訴後20日內向本院提出上訴理由
書（須依對造人數附具繕本）；如於本判決宣示或公告後送達前
提起上訴者，應於判決送達後20日內補提上訴理由書（須附繕本
）。未表明上訴理由者，逕以裁定駁回。
中    華    民    國    97    年     9    月    30    日
                                書記官  蔡  宗  融


司法院資訊處製作；財團法人民間司法改革基金會備份。
